【裁判字號】    92,上,237
【裁判日期】    921230
【裁判案由】    給付借款等
【裁判全文】
臺灣高等法院臺南分院民事判決  九十二年度上字第二三七號  Ｊ
      上  訴  人  乙  ○  ○
      被上 訴 人  馥立營造股份有限公司
      法定代理人  甲  ○  ○
      訴訟代理人  蔡  瑜  真    律師
右當事人間請求給付票款事件，上訴人對於中華民國九十二年八月二十一日臺灣臺南
地方法院第一審判決（九十二年度訴字第一三二號）提起上訴，本院於九十二年十二
月十六日言詞辯論終結，判決如下：
      主      文
上訴駁回。
第二審訴訟費用由上訴人負擔。
      事      實
甲、上訴人方面：
  一聲明：求為判決：
    (一)原判決不利於上訴人之部分廢棄。
    (二)右廢棄部分，不真正連帶債務人被上訴人馥立營造股份有限公司應給付上訴人
      新台幣貳佰零陸萬柒仟壹佰陸拾元，及自起訴狀繕本送達翌日起至清償日止
      ，按週年利率百分之五計算之利息。
    (三)第一、二審訴訟費用由被上訴人負擔。
    (四)第二、三項聲明，上訴人願供擔保，請准宣告假執行。
  二陳述：除與原判決記載相同引用外，補稱：
    (一)依被上訴人與自救會所簽訂之和解書第八條約定：「乙方承諾於分配和解金額
      時，須補正授權書」；佐以旭誠法律事務所函稱倘未出具委任書將無法進行債
      權分配云云，足見被上訴人及自救會均認定以有出具委任書，始賦予自救會代
      理和解之權。伊從未出具委任書交付自救會曾子珍律師，即未授自救會和解之
      特別權限。由曾子珍律師陳報狀所載及庭訊時證稱：通知債權人將債權憑證交
      出來，確認債權額進行和解，以便馥立決定要提出多少資產等語，顯見縱債權
      人會議當天，雖有開出資產明細表交付債權人審閱，僅係債權人同意以以物償
      債方式處理，未開出何種和解條件，尚待債權人交付支票統計債權額後開會決
      議是否接受，無民法第五百三十四條第四款之特別授權，不能謂交付支票即同
      意接受和解，上訴人未授權或同意自救會和解。
    (二)自救會至九十一年四月二十五日召開會議時始將和解內容通知各債權人，現場
      有債權人發言異議，足證曾子珍律師或主持人盧龍興於會議當天確實未表示交
      票即同意和解及和解即將票據交付債務人甚明。嗣甲○○竟列席自救會，且移
      交自救會房地承包商須經甲○○覆核後請款，實已操控自救會。證人劉武雄證
      詞偏頗、證人曾子珍涉刑責，證言均非可採。證人陳麗玉另案證稱當天要蓋很
      多章，伊仔細核對交件和蓋章，未注意上訴人何時離開等語。故其不足證明上
      訴人知悉曾子珍師將支票交付被上訴人委任之洪梅芬律師。況互換資產資料與
      支票原本係於九十一年二月四日，不能認定當天上訴人在場而未異議。
    (三)況被上訴人未依照和解條件履行：由被上訴人所提和解書第三、五條之約定，
      被上訴人如未依照和解書約定將移轉抵押債權所須之資料交付自救會或鄭自蓄
      ，則和解書即視為不成立。惟本件達成和解後，就甲○○對第三人許雪香、許
      自貴之抵押權部分迄今尚未辦理移轉，抵押權人仍為甲○○。本件依規定須得
      債務人許自貴、許雪香之同意，有義務協同簽訂抵押權讓與契約，並共同簽定
      抵押權移轉契約書，始得辦理抵押權移轉登記，詎僅提供他項權利證明書與契
      約書，其他均闕如，致未能移轉抵押債權未能移轉予自救會。因被上訴人不配
      合，該抵押權復經台灣中小企業銀行申請禁止處分登記在案。縱被上訴人受和
      解效力所及，被上訴人未依和解條件履行，和解不成立，被上訴人不能主張其
      票據債務因和解而清償完畢。
    (四)因自救會欠缺經費向上訴人借款二百萬元，前後將被上訴人台南市○○段一０
      七０、一０七一地號房屋即水岸二戶、及大橋三街八戶以上訴人為抵押權人設
      定登記，係為擔保該項借款，與和解無涉，在自救會返還借款後即將抵押權塗
      銷，不得以上訴人擔任和解資產之抵押權人，即認上訴人同意和解。
    (五)上訴人僅交付支票予曾子珍律師保管，未託轉交被上訴人，復未同意自救會與
      被上訴人和解，上訴人仍系爭支票之間接占有人，而未喪失票據之占有，原審
      判決以上訴人未執有支票，而認定上訴人無從行使票據權利，自有違誤。
  三證據：除援用第一審所提證據外，補提台南市安南區地政事務所九十二年六月二
    十五日函影本各一件為證。
乙、被上訴人方面：
  一聲明：求為判決：
    (一)駁回上訴。
    (二)第一、二審訴訟費用由上訴人負擔。
    (三)如受不利益判決，請准被上訴人供擔保免假執行。
  二陳述：除與原判決記載相同者，予以引用外，補稱：
    (一)上訴人主張之系爭支票，被上訴人已收回並銷燬，上訴人已喪失票據持有，不
      得再主張票據權利。
    (二)上訴人是否受自救會與被上訴人馥立公司之和解效力所及，即上訴人是否只能
      據和解契約主張權利，不得再向被上訴人請求票款：
      1.被上訴人主張上訴人應受債權人自救會與被上訴人馥立公司達成和解之效力
        所及。上訴人所加入之自救會，既已代表包括上訴人在內之債權人與債務人
        馥立公司達成和解，並由馥立公司提供資產清償債務，民法第七三六條、七
        三七條規定，上訴人自不得再向被上訴人請求票款。
      2.上訴人否認同意由自救會代表上訴人和解，與事實不符。實則上訴人係同意
        由自救會代表上訴人與馥立公司和解、並瞭解和解法律效果之情事，有曾子
        珍律師及劉武雄先生於原審之證詞可證（見審卷九十二年七月三日言詞辯論
        筆錄），上訴人應受和解契約效力所拘束。在交票之前，債權人有取得和解
        資產之資訊，且充分瞭解交票表示同意和解，和解後縱使受償不足亦不能再
        請求。
      3.在成解成立前，被上訴人馥立公司曾統計總負債金額，含甲○○部分，票款
        一億四千八百萬元（九十一年一月十日至四月十日到期未兌現支票票款），
        工程款四千五百萬元〈含收尾工程應付款〉，共負債一億九千三百萬元。而
        當時馥立公司及甲○○欲提供和解之資產，估算價值為二億零一百四十萬元
        ，惟無法確定有多少債權人同意參加和解，而債務人應相對提撥多少資產，
        因此，九十一年一月二十五日召開債權人會議時，除將此資產負債估算資訊
        提供於債權人審閱外，並宣布同意和解者，請於同月二十九日前交出債權憑
        證正本，以統計債務人應按比例提撥多少資產出來和解。至截止日總共交付
        債權憑證正本同意和解之債權人債權總額為一億三千一百四十八萬八千二百
        三十三元，佔馥立公司及甲○○負債總額約百分之六十八，債務人與自救會
        就此部分之債權額，於債務人提供之和解總資產當中，相對撥付百分之六十
        八之資產，成立和解，並當場交付資產權狀、過戶資料於自救會律師簽收，
        以俾和解債權人儘快處分或設定抵押，防止其他銀行債權人瓜分。
      4.九十一年一月二十九日前交付支票原本於曾律師者，即表示同意債務人以代
        物清償方式和解，交付支票之正本，係為統計同意和解之債權人及同意和解
        之債權額，並進行和解，而非單純統計債務人之負債額，因為債務人之負債
        額在一月二十五日召開債權人會議前，債務人方面即可統計確定，不待債權
        人以交付票據方式才能得悉，當時所無法確定者，係有多少債權人同意和解
        ，確定同意和解之債權人及債權額後，債務人才能進行相對提撥和解資產之
        動作，以達成和解並交付資產，上訴人係於清楚此種情形下才交付支票，實
        不應臨訟又為稱不知情。
        (1)曾律師九十一年一月二十一日發函內容，根本沒有提到應在同月二十九日
          前交付支票，其交付支票可知係配合同月二十五日所召開之債權人會議決
          議內容，即以同意由自救會統一與被上訴人馥立公司和解之意思而為交付
          票據行為，絕非單純交票給曾律師保管。
        (2)至於曾律師四月份函請債權人出具授權書云云，或係為進行債權分配之後
          續動作所需，乃自救會與上訴人之內部問題，與被上訴人無關，更無礙於
          和解之成立。
        (3)九十一年二月四日和解當天（和解書製作日期為二月一日），上訴人在和
          解現場，而由主委鄭自蓄代表全體債權人簽署和解書。於和解契約成立時
          ，債務人方面交付提供和解之不動產資產權狀於曾律師（轉交給陳麗玉代
          書簽收），交換同意和解債權人之支票正本。上訴人於和解成立時人在現
          場，且未為反對自救會和解之表示，應受自救會代表和解之效力所及。
        (4)上訴人交付票據正本予自救會所委請之曾律師此舉動，已有同意自救會與
          馥立公司進行和解之意思表示，應受和解效力所及。退萬步言，和解當時
          ，上訴人本人在和解現場，對於自救會之和解不表示異議，亦未當場要求
          索回票據，亦構成民法第一百六十九條之表現代理，無權否認和解效力。
        (5)倘上訴人未同意由自救會代表與被上訴人之和解，又何以擔任被上訴人所
          提供之資產之抵押權人代表，為何就馥立公司、甲○○所提供之資產，提
          供身份證影本給代書，且在書面文件用印，與其他債權人代表共同設定抵
          押權，在特約事項欄載明「本抵押權係依據民國九十一年二月一日債權人
          與債務人在曾子珍律師、王正宏律師見證下所簽立和解書內容，債權人為
          確保債權之權益而抵押」。上訴人並不否認其享有抵押權之各該不動產，
          係因自救會與被上訴人馥立公司、甲○○達成和解所取得。可證明上訴人
          知情自救會已代表債權人與被上訴人和解。
    (二)至於和解契約之效力問題，被上訴人主張和解契約有效，且無上訴人所主張之
      違約、不成立事由，上訴人仍應受和解效力所拘束：
      1.上訴人不爭執和解契約當中，自救會除尚未辦理許自貴、許雪香之抵押權移
        轉登記外，其餘不動產均已過戶於自救會所指定之代表成員。可見被上訴人
        絕無不配合履行和解契約之情事。台南地方法院九十二年度簡字第五號民事
        案件向台南市安南地政事務所查詢經函覆「如債務人及擔保物提供人能會同
        申請及毋庸再檢附債權讓與通知書及債權額確定證明書…。本案經查貴院所
        附債權額讓與通知書、證明書及債務人與擔保物提供人之債權確定證明書，
        尚符合申辦抵押權移轉登記應備文件，…」，可見上訴人爭執許自貴、許雪
        香之抵押權移轉登記須各該人偕同辦理云云，並非屬實。
      2.況和解書係約定「無論乙方將如何處置以上不動產或抵押債權，『甲方均應
        配合乙方要求』，負責提出以上不動產辦理登記或抵押債權移轉所需之一切
        證件及印鑑」，本件和解契約抵押權權移轉登記，免經許自貴、許雪香免會
        同申請，縱自救會認為有此需要，而要求被上訴人倘經未予配合，方可指摘
        被上訴人違約。被上訴人於九十一年六月一日曾函促自救會儘速辦理所有權
        及抵押權登記手續，倘自救會認為有資料不齊備之處，應即時要求被上訴人
        提供，然並未接獲應補提任何資料之通知，被上訴人實無違約可言。
    (三)綜上所述，上訴人既透過自救會同意就票據債務與馥立公司達成和解，自已拋
      棄再為請求票款之權利，至多只能要求馥立公司履行和解契約，實無再向被上
      訴人起訴請求給付借款或票款之理，上訴人應受和解契約效力所拘束，不得向
      被上訴人主張重覆清償。被上訴人之和解義務，乃是提供資產之產權證明文件
      ，並配合指示辦理過戶、設定，被上訴人並已在簽署和解書時，全數履行完畢
      ，依和解書之內容，交付債權人之代表（非被上訴人所能支配），若和解效力
      被推翻，對於大多數債權人及被上訴人之權益，實無任何保障。上訴人一方面
      主張不受和解契約效力所及，另一方面又依和解契約所載之約款主張和解不成
      立，其主張亦有矛盾之處。成立和解之債權人共有五十五位，而僅包括上訴人
      在內之三位債權人對被上訴人起訴，被上訴人並無違反和解契約之情事，且和
      解契約至今有效，上訴人應受其拘束，不應再向被上訴人請求票款。
  三證據：除援用第一審所提證據外，補提證明書、債權讓與通知書、債權額確定證
    明書等、台南地方法院九十二年度簡字第五號民事判決、安南地政事務所九十二
    年十月二十二日函影本各乙份為證。
      理      由
一、本件上訴人起訴主張：伊持有被上訴人簽發如原判決附表所示支票二紙（下稱系
    爭支票），詎編號一支票經屆期提示未獲兌現，編號二支票因遭銀行拒絕往來已
    無法兌現；嗣因被上訴人債權人組成自救會委任之曾子珍律師，為利確認債權金
    額俾與被上訴人進行和解而收集各債權人債權憑證，伊因而將系爭支票交付；嗣
    曾子珍律師代理自救會與被上訴人成立和解，並擅將所受託保管以利進行和解之
    系爭支票交付被上訴人持向付款銀行辦理註銷退票紀錄並銷毀。惟伊未授權自救
    會或曾子珍律師與被上訴人和解，亦未同意和解內容，所成立和解效力不及於伊
    ；況被上訴人並未依和解契約，將其對第三人許自貴等之抵押權移轉登記予自救
    會，依和解書約定和解契約視為不成立；伊未託曾子珍律師轉交支票予被上訴人
    ，仍為系爭支票之間接占有人，未喪失票據占有，爰依票據法律關係，求為判命
    被上訴人應給付票款二百零六萬七千一百六十三元，及自起訴狀繕本送達翌日起
    算之遲延利息等語（上訴人另依消費借貸法律關係請求原審共同被告李瑞福給付
    借款，原審判命李瑞福如數給付及利息，未據聲明不服）。
    被上訴人則以：伊已將系爭支票收回並銷燬，上訴人喪失票據占有，不得再主張
    票據權利；況上訴人就系爭票款，已與伊成立和解，由伊提供不動產、抵押權等
    資產，清償完畢，伊於和解成立時，除提供資產資料予債權人自救會外，並依和
    解債權人指示，將不動產設定抵押權予包括上訴人在內之債權人代表，俾債權人
    處分資產以資受償，上訴人既已受領他種給付以代原定給付，債之關係即歸消滅
    ，上訴人不得再重覆請求票款；上訴人雖主張未授權自救會或曾子珍律師與伊和
    解，亦未同意和解，惟上訴人於和解時在場，對自救會將包括系爭支票在內之各
    債權人票據原本交付，換取伊依和解書所提供之不動產等情，並未立即表示異議
    ，亦未當場索回票據，自無否認和解效力之理等語，資為抗辯。
二、上訴人主張原審共同被告李瑞福持被上訴人所簽發如原判決附表所示二紙系爭支
    票向上訴人借款，其中編號一支票面額一百五十六萬七千一百六十三元之支票經
    屆期提示未獲兌現，編號二支票面額五十萬元亦因被上訴人已遭銀行拒絕往來而
    無法兌現（未提示）；嗣因馥立營造公司債權人組成之自救會所委任之曾子珍律
    師，於九十一年一月二十一日發函各債權人表明召開會議並表示須持交支票正本
    ，統一彙整保管確認債權金額以利進行和解，否則視同放棄加入自救會權利；上
    訴人因而於九十一年一月二十五日第一次債權人會議後之同月二十九日即將系爭
    支票二紙交付曾子珍律師，九十一年二月一日曾子珍律師代表自救會與被上訴人
    馥立營造公司成立和解，將所保管自救會各債權人所交付之支票正本共計三百四
    十三紙（其中包括系爭支票二紙）交付被上訴人馥立公司代理人洪梅芬律師（簽
    收日期載同年二月四日），轉送馥立營造公司法定代理人甲○○持向付款銀行辦
    理註銷退票紀錄或銷毀等情，業據上訴人提出如原判決附表所示支票影本二紙、
    退票理由單影本一紙、和解書、旭誠法律事務所旭律字第○○二號函影本各一件
    等為證（見原審卷第五、九、十、二九、三七至四五、一八八至一九○頁），並
    為被上訴人所不爭執，自堪信主張為真實。
三、按票據係完全之有價證券，即表彰具有財產價值之私權的證券，其權利之發生、
    移轉或行使，均與票據有不可分離之關係；非持有票據之執票人，不得行使票據
    上之權利。票據上權利之行使與票據之占有，在票據法上有不可分離之關係，故
    執票人喪失票據時，在未回復其占有之前，除有票據法第十六條規定之情形，得
    為公示催告之聲請，並於公示催告程序開始後，得提供擔保請求票據金額之支付
    外，祇得依同法第十五條為止付之通知，不得對於票據債務人行使票據上之權利
    ，提起請求支付票據金額之訴（最高法院四十四年度臺上字第二一七號、六十六
    年度臺上字第六三六號判例）。經查上訴人已將系爭支票二張交付債權人自救會
    所委任之曾子珍律師，而曾子珍律師因與被上訴人成立和解，將所保管之系爭支
    票二紙交付被上訴人持向付款銀行辦理註銷退票紀錄或銷毀等事實，已如前述，
    則曾子珍律師在九十一年二月一日和解成立交付支票前固係為上訴人保管系爭支
    票，惟其在九十一年二月一日為履行和解契約將支票原本交付被上訴人時，上訴
    人已喪失系爭支票之占有。上訴人主張其仍為系爭支票之間接占有人，尚未喪失
    票據之占有云云，即無可採。是上訴人既非系爭支票之執票人，自不得行使票據
    權利，其本於票據法律關係請求被上訴人給付票款，自非正當。
四、綜上所述，本件上訴人主張其仍為系爭支票之間接占有人，尚未喪失票據之占有
    云云，為不足採；被上訴人抗辯上訴人已喪失系爭支票之占有，尚屬可信。是則
    上訴人執此主張被上訴人應給付票款云云，自屬無據。從而，上訴人主張本於票
    據法律關係，請求被上訴人給付票款二百零六萬七千一百六十三元，及自起訴狀
    繕本送達翌日即民國九十二年七月十日起至清償日止，按週年利率百分之五計算
    之利息，即無理由，不應准許。其假執行之聲請亦失所附麗，應併予駁回。是則
    原審為上訴人敗訴之判決，及駁回其假執行之聲請，於法並無不合。上訴意旨指
    摘原判決不當，求予廢棄改判，為無理由，應予駁回。
五、本件事證已臻明確，兩造其餘就「上訴人有無授權曾子珍律師代理或由其表見代
    理與被上訴人成立和解，有無同意和解內容，有無在和解當日全程在場，是否知
    悉曾子珍律師交付支票原本予被上訴人，成立和解效力及否上訴人，被上訴人有
    無履行和解條件，和解契約應否視為不成立，上訴人擔任被上訴人為擔保和解債
    權所提供不動產之抵押權人之原因」等爭執及攻擊防禦方法，核與判決結果無影
    響（蓋曾子珍律師交付支票原本予被上訴人，若成立和解效力及於上訴人，為上
    訴人得否依和解契約主張權利問題；若和解效力不及於上訴人，則在上訴人請求
    被上訴人交還支票前，既未持有票據，即不得對於票據債務人行使票據上之權利
    ），爰不一一論述。
六、據上論結，本件上訴為無理由，依民事訴訟法第四百四十九條第一項、第七十八
    條，判決如主文。
中      華      民      國    九十二    年     十二     月     三十     日
                                    臺灣高等法院臺南分院民事第三庭
~B1審判長法官  林    輝    雄
~B2      法官  王    明    宏
~B3      法官  丁    振    昌
右為正本係照原本作成。
如對本判決上訴，須於判決送達後二十日內向本院提出上訴狀；未表明上訴理由者，
應於上訴後二十日內向本院提出理由書。
中      華      民      國    九十二    年     十二     月     三十一   日
~B法院書記官  黃    惠    美


司法院資訊處製作；財團法人民間司法改革基金會備份。
